【裁判字號】    98,訴,896
【裁判日期】    980820
【裁判案由】    綜合所得稅
【裁判全文】
臺北高等行政法院判決
                                       98年度訴字第896號
                              .
原      告  甲○○
被      告  財政部臺灣省北區國稅局
代  表  人  乙○○
訴訟代理人  丙○○
上列當事人間綜合所得稅事件，原告不服財政部中華民國98年3
月31日台財訴字第09700616270 號（案號：第00000000號）訴願
決定，提起行政訴訟，本院判決如下：
    主  文
原告之訴駁回。
訴訟費用由原告負擔。
    事  實  及  理  由
一、事實概要：緣原告民國95年度綜合所得稅結算申報，原列報
    其本人及配偶出售吉隆有線電視股份有限公司（下稱吉隆公
    司）有價證券交易所得計新臺幣（下同）7,246,932 元（每
    股成交價69元×出售525,140 股×20％），經被告初查核定
    該有價證券交易所得為26,773,894元，計入原告當年度綜合
    所得淨額1,431,770 元，核定基本所得額28,205,664元，基
    本稅額4,441,132 元，補徵稅額3,917,887 元。原告不服，
    申請復查，未獲變更，提起訴願，遭決定駁回，遂提起本件
    行政訴訟。
二、本件原告主張：
  (一)原告於81年間投資享享有線電視公司，專營基隆市七堵地區
    的有限電視業務，84年間吉隆公司整合基隆市其他地區的有
    線電視業者（元信、三雙、光正、友聯等公司），85年8 月
    2 日正式成立公司。又公司合併屬商業社會常態，尤其是未
    上市公司，且無向相關機關申請備查之強制規定。原告僅得
    以個人經歷，並舉吉隆公司網頁上公司沿革內容佐證公司合
    併的事實，如仍未獲認同，請鈞院傳訊其他股東佐證。又被
    告列吉隆公司形式上登記的資料，來解釋吉隆公司的實際演
    變過程，惟其證據力似乎沒有該公司由「自我告白」來得有
    說服力。
  (二)依公司法第318 條規定，對於公司合併後，存續公司之董事
    會，或新設公司之發起人，於完成催告債權人程序後，新設
    公司應即召開發起人會議，訂立章程。公司合併為公司法所
    容許，合併後新成立吉隆公司，再依法召開發起人會議，程
    序完全合法，被告焉能以「發起人」會議一詞，而忽略吉隆
    公司「合併」的過程。原告係直接投資享享有線電視公司，
    後與其他同業同意合併為吉隆公司，其原始取得成本理應回
    溯享享公司時期，而屬無法取得原始成本者。原告並未直接
    投資吉隆公司，惟被告不依合併方式認定資金原始取得成本
    ，而依募集方式課徵。
  (三)原告於95年9 月22日以每股69元價格，一共出讓吉隆公司股
    票525,140 股，其中390,000 股為公司合併時換股所得，另
    44,000股和91,140股共135,140 股為盈餘轉增資所得，原告
    同按出讓總金額的二成申報所得稅（計算方式：69元×525,
    140 股×20%=7,246,932 元。），惟遭被告認定原先公司合
    併時換股之390,000 股，應和盈餘轉增資等的135,140 股一
    樣按每股10元認股方式計算取得成本，而應補繳3,917,887
    元。
  (四)出讓原告配偶和盈餘轉增資的135,140 股按每股10元計算取
    得成本為法所明定，應無疑義（計算方式：〔69元- 10元〕
    ×135,140 股=13,355,260 元）。至於合併換股所得之390,
    000 股部分，被告不考量原始投資金額換算變動的因素，強
    行擅予便宜認定，已屬違法不當。
  (五)另以原告95年所得稅申報資料，卻有前後兩種不一樣的核定
    結果，可見被告對於適用法令見解之錯亂。再者，被告所據
    核課之法令「基本稅額條例」係94年12月28日完成立法，自
    95年1 月1 日起施行，距吉隆公司登記的時間已有10年之久
    ，又依稅捐稽徵法第23條徵收期間之規定，納稅義務人繳稅
    資料的保存期限僅為5 年，被告以10年前的資料來課徵稅捐
    ，其適法性自有爭議。
  (六)請求原處分及訴願決定均撤銷。
三、被告則以：
  (一)查吉隆公司95年度公司股東股權轉讓通報表載明原告及其配
    偶詹招治出售該公司股票9 筆合計525,140 股，每股成交價
    格69元，成交總價額合計36,234,660元，買賣交割日期為95
    年9 月22日，其中44,000股係其配偶於89年4 月18日取得，
    取得原因為買賣（取得單價每股10元），以交易價格3,036,
    000 元（69元×44,000股）減除原始取得成本440,000 元（
    10元×44,000股）及必要費用9,108 元（證券交易稅等），
    計算有價證券交易所得2,586,892 元並無不合；另其中91,1
    40股係原告及配偶於95年8 月10日取得，其原因為增資取得
    （盈餘增資），係嗣後盈餘增資取得，依有價證券交易所得
    計入個人基本所得額查核辦法第10條第2 款規定，其成本應
    為10元，以交易價格6,288,660 元（69元×91,140股）減除
    原始取得成本911,400 元（10元×91,140股）及必要費用18
    ,866元（證券交易稅等），計算有價證券交易所得應為5,35
    8,394 元，惟原查此部份僅核定有價證券交易所得1,257,73
    2 元（每股成交價格69元×出售91,140股×20% ），基於行
    政救濟不得為更不利於行政救濟人之決定之法理原則，則原
    查以原核定該有價證券交易所得1,257,732 元計入基本所得
    額，對原告有利，仍應予以維持；其餘390,000 股係原告於
    85年8 月13日取得，其原因為增資取得（現金認購），依被
    告於98年1 月12日北區國稅法二字第0980010154號函請經濟
    部中部辦公室查明結果：吉隆公司係依公司法第131 條規定
    發起設立，並經經濟部85年8 月2 日經（85）商112279號函
    核准設立登記在案，有經濟部中部辦公室98年1 月16日經中
    三字第09831583970 號函影本可稽，原查認定該390,000 股
    係原告於吉隆公司發起設立時取得，並以該公司發起設立時
    每股金額為10元，以交易價格26,910,000元（69元×390,00
    0 股）減除原始取得成本3,900,000 元（10元×390,000 股
    ）及必要費用80,730元（證券交易稅等），計算該有價證券
    交易所得22,929,270元並無不合。綜上，原核定原告及其配
    偶出售有價證券交易所得合計為26,773,894元（2,586,892+
    1,257,732+22,929,270），計入原告95年度綜合所得淨額1,
    431,770 元，核定基本所得額28,205,664元，基本稅額4,44
    1,132 元，補徵稅額3,917,887 元並無不合，請予維持。
  (二)至原告提示另一95年度綜合所得稅繳款書金額820,133 元，
    係原查依前揭法令規定，於核定原告95年度綜合所得稅之核
    課期間內所發現另應徵之稅捐，予以依法補徵，核非屬本件
    審酌之範圍，併予陳明。綜上論述，復查及訴願決定並無違
    誤，請求駁回原告之訴。
四、本院判斷如下：
  (一)按所得稅法第13條：「個人之綜合所得稅，就個人綜合所得
    總額，減除免稅額及扣除額後之綜合所得淨額計徵之。」；
    第15條第1 項：「納稅義務人之配偶，及合於第17條規定得
    申報減除扶養親屬免稅額之受扶養親屬，有前條各類所得者
    ，應由納稅義務人合併報繳。……。」。次按所得基本稅額
    條例第12條第1 項第3 款第1 目及第4 項：「個人之基本所
    得額，為依所得稅法規定計算之綜合所得淨額，加計下列各
    款金額後之合計數：一、……三、下列有價證券之交易所得
    ：（一）未在證券交易所上市或未在證券商營業處所買賣之
    公司所發行或私募之股票、新股權利證書、股款繳納憑證及
    表明其權利之證書。……第1 項第3 款規定有價證券交易所
    得之查核，有關其成交價格、成本及費用認定方式、未申報
    或未能提出實際成交價格或原始取得成本者之核定等事項之
    辦法，由財政部定之。」；第13條第1 項：「個人之基本稅
    額，為依前條規定計算之基本所得額扣除新臺幣6 百萬元後
    ，按百分之20計算之金額。」。再按有價證券交易所得計入
    個人基本所得額查核辦法第2 條第1 款：「本條例第12條第
    1 項第3 款所稱有價證券，指下列股票、證書或憑證：一、
    於中華民國95年1 月1日 以後出售時，屬未在證券交易所上
    市或未在證券商營業處所買賣之公司所發行或私募之股票、
    新股權利證書、股款繳納憑證及表明其權利之證書。」；第
    4 條第1項 ：「有價證券交易所得之計算，以交易時之成交
    價格，減除原始取得成本及必要費用後之餘額為所得額。」
    ；第8 條第1 項：「第2 條第1 款規定之有價證券交易所得
    ，應於買賣交割日所屬年度，計入基本所得額。」；第10條
    ：「第4 條所定成本，於股票……依下列規定認定：……二
    、因發放股票股利而取得者，以股票面額為準。……六、因
    公司設立時採發起或募集方式而取得者，以發行價格為準。
    」；第12條：「第4 條及第5 條所稱必要費用，指證券交易
    稅及手續費。」；第14條第1 項第1 款及第2 項：「個人從
    事第2 條規定之有價證券交易，未依法申報交易所得，或未
    提供證明所得額之文件者，稽徵機關應按下列方式，計算其
    所得額：一、已提供交易時之實際成交價格或已查得交易時
    之實際成交價格，但無法證明原始取得成本者，以實際成交
    價格之20％，計算其所得額。……稽徵機關查得之實際所得
    額較依前項規定計算之所得額為高者，應依查得資料核計之
    。」。
  (二)本件原告對於95年度其與配偶出售吉隆公司股票525,140 股
    ，其中135,140 股之成本，係按出售價格69元/ 股扣除取得
    成本10元/ 股來計算，並不爭執；乃對其餘390,000 股之出
    售所得有所爭執，其主張該390,000 股之取得，乃其早年投
    資之享享有線電視公司與其餘基隆市地區之有線電視業者合
    併設立吉隆公司，於合併之過程換股而來，故其成本已屬無
    法證明原始取得成本之情形，即應依所得基本稅額條例第14
    條第1 項第1 款規定，以實際成交價格之20% 為出售所得云
    云。惟按有關公司因合併由存續公司承受，或新設立公司，
    係規定於公司法第316 條以下，依法必須經股東會決議、訂
    定合併契約，並踐行公告、提出於股東會等程序，因合併而
    設立新公司尚應召開發起人會議並另訂章程。而一般之公司
    發起設立，則規定於同法第128-131 條，並無前述程序，足
    見兩者並不相同。有關吉隆公司之成立，經被告向經濟部中
    部辦公室查明係依公司法第131 條規定發起設立，並經經濟
    部85年8 月2 日經（85）商112279號函核准設立登記在案，
    此有經濟部中部辦公室98年1 月16日經中三字第0983158397
    0 號函影本附原處分卷第9 頁可稽，足證吉隆公司之設立係
    一般之發起設立，並非因公司合併而新設立。原告雖執吉隆
    公司之網頁介紹主張吉隆公司係基隆市地區之有線電視業者
    合併而來，惟查該網頁記載：「民國81年以前，當時基隆即
    有多家以共同天線及錄影帶播放節目之『第四台』，雖屬違
    法，仍為許多民眾所接受，為當時單調的三台節目新增另一
    選擇；由於基隆多山，架線人員常為了一戶人家而須長途跋
    涉架設電視網路，上山下地異常辛苦，而這些努力卻成為往
    後基隆地區有線電視發展之基石。民國81年元月，元信（吉
    元）、享享、三豐、光正、友聯等五家基隆市規模最大，信
    譽最優的『第四台』，聯合成立『吉隆有線電視股份有限公
    司籌備處』；…」（見訴願卷第66頁），不僅未詳述聯合成
    立吉隆公司之享享等多家第四台業者原具有股份有限公司組
    織，亦未述明係以公司合併之型態設立吉隆公司；且該段網
    頁應屬吉隆公司之緣起，其文義之表達重在典故之描述，不
    在法律關係之說明，實難認該等網頁內容具有何等證明力。
    又查，不論發起設立或合併設立公司，均應向主管機關辦理
    登記，既於經濟部中部辦公室之檔存資料中，吉隆公司係以
    一般發起設立而成立，自不容當事人任憑主觀之認知或記憶
    推翻經登記事項之法律效果。是原告請求通知其他股東為證
    ，自無必要。
  (三)是以，關於該390,000 股之交易所得，因該部分股份取得於
    85年8 月13日，取得原因：增資取得（現金認購），此有該
    公司95年度公司股東股權轉讓通報表附於原處分卷第14頁，
    被告據以認定該390,000 股係原告於吉隆公司發起設立時取
    得，並以該公司發起設立時每股金額為10元，以交易價格26
    ,910,000元（69元×390,000 股）減除原始取得成本3,900,
    000 元（10元×390,000 股）及必要費用80,730元（證券交
    易稅等），計算該有價證券交易所得22,929,270元，自無不
    當。
  (四)至原告主張同一年度另經被告再核發一張繳款通知書通知原
    告應補繳820,133 元，繳款期限自98年2 月16日起至同年2
    月25日止（見本院卷第15頁下方），此業經被告查明應係原
    核單位獲悉本件訴願決定（見訴願決定書第5 頁）指摘關於
    原告無爭議之135,140 股，其中之91,140股應以成交價（69
    元）扣除取得成本（10元）來計算交易所得，原核誤以成交
    價格之20％認定為交易所得，有短徵情事之違誤後，即逕自
    補徵該部分之稅款，惟基於行政救濟不利益變更禁止原則，
    原核單位此部分補徵處分應有違誤，因原告已就此部分提出
    復查，待案件移至其法務科時，將會予以註銷（見本院辯論
    筆錄）。是關於此部分爭議本不在本件復查中主張，且被告
    已表明將另為處分，自非本院所應予論究。又兩造其餘攻防
    方法亦於本件判斷不生影響，爰不另為贅述，併予敘明。
  (五)綜上，本件原告及其配偶於當年度出售吉隆公司股權525,14
    0 股，每股成交價格69元。其中44,000股以交易價格3,036,
    000 元（69元×44,000股）減除原始取得成本440,000 元（
    10元×44,000股）及必要費用9,108 元（證券交易稅等），
    計算有價證券交易所得2,586,892 元；另91,140股原核定有
    價證券交易所得為1,257,732 元（每股成交價格69元×出售
    91,140股×20% ），此部分因有行政救濟不利益變更禁止原
    則之適用，而應予以維持，此已敘明於前；另390,000 股，
    也以交易價格26,910,000元（69元×390,000 股）減除原始
    取得成本3,900,000 元（10元×390,000 股）及必要費用80
    ,730元（證券交易稅等），計算該有價證券交易所得22,929
    ,270元。是被告核定原告及其配偶出售有價證券交易所得合
    計為26,773,894元（2,586,892+1,257,732+22,929,270），
    計入原告95年度綜合所得淨額1,431,770 元，核定基本所得
    額28,205,664元，基本稅額4,441,132 元，補徵稅額3,917,
    887 元，即無不合。訴願決定予以維持，亦無不合。原告訴
    請撤銷，為無理由，應予駁回。
五、據上論結，本件原告之訴為無理由，爰依行政訴訟法第98條
    第1 項前段，判決如主文。
中    華    民    國    98    年     8    月    20    日
                       臺北高等行政法院第四庭
                               審判長法  官  鄭  小  康
                                     法  官  陳  秀  
                                     法  官  李  玉  卿
上為正本係照原本作成。
如不服本判決，應於送達後20日內，向本院提出上訴狀並表明上
訴理由，如於本判決宣示後送達前提起上訴者，應於判決送達後
20日內補提上訴理由書（須按他造人數附繕本）。
中    華    民    國    98    年     8    月    20    日
                                     書記官  陳  又  慈


司法院資訊處製作；財團法人民間司法改革基金會備份。
